臺灣桃園地方法院刑事判決　　　　　　　　　　　　　九十一年度交訴字第九五號
　　公　訴　人　臺灣桃園地方法院檢察署檢察官
　　被　　　告　乙○○
　　選任辯護人　李後政律師
右列被告因肇事遺棄罪等案件，經檢察官提起公訴（九十一年度偵字第二九五五號）
，本院判決如左：
    主  文
乙○○因過失傷害人，致重傷，處有期徒刑陸月；又駕駛動力交通工具肇事，致人受
傷而逃逸，處有期徒刑拾月。應執行有期徒刑壹年貳月。
    事  實
一、乙○○於民國九十年十一月十八日晚間二十三時許，餐後自桃園縣桃園市駕駛其
    所有之車牌號碼八Ｆ─五一七六號自用小客車，受友人蔡欣樺之託，先行搭載蔡
    某之女友葛蕙敏返回蔡某位於桃園縣中壢市○○路住處，再返回其位於八德市
    頭九鄰一號其工作之工廠，於翌（十九）日凌晨零時十分許，行經同縣八德市○
    ○路○段八○二巷無號誌交岔路口前，時速限制為每小時四十公里之路段之內側
    車道，往大溪方向行駛時，乙○○本應注意汽車駕駛人行車時，應注意車前狀況
    ，並隨時採取必要之安全措施，暨行車速度，應依標誌或標線之規定，不得超速
    行駛，且行經無號誌之交岔路口應減速慢行，作隨時停車之準備，而依當時情形
    ，雖屬深夜，惟路況良好，無任何障礙，且天氣為晴天，並無不能注意之情形，
    竟疏於注意前方之對向車道狀況，又因變換至右側外側車道超越前方小客車，非
    但未減速慢行，反而以時速六十公里速度超速行駛，致於經過前開八○二巷巷口
    （起訴書誤載為「八○八號前），由外側車道駛回內側車道時，其小客車右前方
    撞及對向由大溪往八德市方向，欲左轉進入前開八○二巷，亦疏未注意轉彎車應
    讓直行車先行，由蔡銘君騎乘之ＲＸＦ─五一九號輕型機車右側車身中央；前開
    機車倒地滑行至介壽路二段八○八號前，撞擊停放路旁吳憶蘭所有之Ｖ二─五○
    二七號小客車左後輪，蔡銘君則因撞擊力道過大，翻撞至乙○○所駕駛小客車之
    前擋風玻璃右下方後掉落地面，而受有頭部外傷、顱內出血、頭皮裂傷、左側軀
    幹多處擦傷、左後十字帶斷裂、第四對腦神經麻痺等傷害，並因前述腦部傷害
    導致器質性腦症候群，產生語言理解力、短期記憶力、手部活動控制以及執行計
    劃能力，皆明顯低於正常水準等於健康有重大難治之重傷害。乙○○明知其行車
    肇事，致蔡銘君受傷，竟未停留於現場施以救援，反而另行起意，駕駛前開小客
    車加速逃逸一百多公尺後，因小客車右前輪爆胎、輪圈外露無法繼續行駛，仍將
    之駛入同市○○路○段九四六巷內藏匿，乙○○遂與葛蕙敏一起到同市○○路○
    段九五六號前林志謙擺設之鹹酥雞攤購買豆乾，並詢問何處有計程車可搭乘後，
    其後並搭乘計程車至蔡欣樺前述住處。嗣經車禍現場附近居民報警，而在前開藏
    車地點查獲肇事小客車後，查知乙○○肇事逃逸，乃向乙○○之老闆陳榮建、女
    友邱巧玲追查乙○○行蹤，乙○○方於同日上午十時五十分許至桃園縣政府警察
    局八德分局八德派出所投案。
二、案經蔡銘君之父甲○○訴由桃園縣政府警察局八德分局報請臺灣桃園地方法院檢
    察署檢察官偵查起訴。
    理  由
一、訊之被告乙○○坦承前述過失致重傷害犯行，惟矢口否認有肇事逃逸之犯行，辯
    稱：「我那時候不是故意逃走，我看到救護車來才離開」等語。
二、本院查：
  (一)被告對於在前述時間、地點駕駛前述小客車原行駛內側車道，為超越前車，以時
    速六十公里之駛至外側車道超車，嗣於經過前述無號誌交岔路口駛回內側車道時
    其小客車右前側撞擊對向由被害人蔡銘君騎乘，左轉中之前述機車，並致被害人
    受有如事實欄所示之傷害等情，業據其於警訊、偵訊及本院調查審理時坦承不諱
    ，並有桃園縣警察局道路交通事故調查報告表、桃園縣警察局舉發違反道路交通
    管理事件通知單、重大交通事故紀錄（通報）單各一份、警方拍攝之肇事現場及
    車輛照片十二張、財團法人長庚紀念醫院診斷證明書二份及病歷、勞工保險傷病
    診斷書一份、財團法人天主教聖保祿修女會醫院診斷證明書、病危通知單及急診
    病歷各一份在卷可稽（偵字卷第一七至二六、三八至九六頁），另有告訴人提出
    ，其拍攝之案發後肇事現場及車輛照片六一張在卷可佐（他字卷第九至三九頁）
    。
  (二)本件案發現場係一無號誌之交岔路口，案發時天氣為晴天、路況良好，並無任何
    障礙，案發時之行車速度限制為時速四十公里等情，有前開現場照片、桃園縣警
    察局道路交通事故調查報告表及交通部公路總局第一區養護工程處中壢工務段九
    十二年十一月十七日一工壢字第○九二○○○七○九九號函各一份在卷可稽。按
    行車速度，依標誌或標線之規定，行經無號誌之交岔路口應減速慢行，作隨時停
    車之準備，又汽車行駛時，駕駛人應注意車前狀況，並隨時採取必要之安全措施
    ，九十年十二月三十一日修正前之道路交通安全規則第九十三條第一項第三款、
    九十四條第三項分別定有明文。被告駕車行經前開交岔路口，自應注意前開規定
    ，而案發當時天氣為晴天、路況良好，並無任何障礙，亦如前述，並無不能注意
    之情形，被告竟未注意，且任意在無號誌之交岔路口超速超車行駛，致生本件車
    禍，其顯有過失。至於公訴意旨認被告自承超車前緊臨前車不到一個車身之距離
    有違「未與前車保持可以隨時煞停距離」之規定，惟此規定之用意在如前方車輛
    有狀況時，後車能有充足之時間反應，避免發生追撞之意外，被告違反此項規定
    與本件車禍之發生，並無因果關聯，併此說明。另被害人案發時雖係轉彎車輛，
    然依卷附現場圖及照片所示，機車散落物之位置均在介壽路往大溪方向之外側車
    道，顯見被害人機車未達中心處提前左轉，依道路交通安全規則第一百零二條第
    一項第六款規定，應讓直行車之被告小客車先行，就本件車禍之發生，亦有疏失
    ，惟此不影響被告前開過失責任之認定。
  (三)被害人因前述車禍致受有如事實欄第一項所示之傷害，亦如前述。又被害人因本
    次車禍腦部嚴重受創，雖經醫院治療、復健，惟仍產生腦傷性失憶症，有前述財
    團法人長庚紀念醫院診斷證明書、病歷及勞工保險傷病診斷書可稽。經公訴人函
    請法務部法醫研究所鑑定，其傷害是否屬於重傷害，該所鑑定人研判意見為「大
    腦神經細胞損傷為不可逆之永久損傷，不易痊癒，唯有依賴機能代償，現階段之
    失憶症即屬重大不治或難治傷害。要判定所受傷害是否尚有復原之可能性，得視
    復健和神經科治療後病況」，此有該所九十一年六月十二日法醫理字第○九一○
    ○○一三九八號函附卷可參（偵字卷第一一四、一一五頁）。再本院車禍發生後
    一年五個月之九十二年四月七日及二年後之九十三年十一月二十八日兩度函詢長
    庚紀念醫院林口分院有關被害人前述失憶症復健治療及治癒可能性，該院先於九
    十二年四月二十八日函復稱：「蔡君係於九十一年十一月十九日至本院精神科就
    診，診斷為器質性腦症候群，九十二年四月二十三日回診時，其一般智能及記憶
    力較第一次就診時無明顯改善。由於病患頭部受傷迄今已超過一年時間，近一年
    多來認知功能、記憶力及一般智能並未有明顯改善，以目前醫療水準評估，未來
    痊癒之可能性極低。」等語，又於九十三年一月十九日函復稱：「病患係於九十
    一年十一月十九日至本院精神科就診，診斷為器質性腦症候群，依據其病史評估
    ，其器質性腦症候群應與其受傷導致顱內出血有關。病患於九十二年一月二日之
    心理測驗結果，其智商八十（介於中下程度與臨介智能不足之間），推測與其頭
    部受傷前比較有智商下降情形。依精神科門診追蹤情形視之，其智力功能並無進
    步，此外病患目前之語言理解力、短期記憶力、手部活動控制以及執行計劃能力
    ，皆明顯低於正常水準。」等語，有該院林口分院九十二年四月二十八日（九二
    ）長庚院法字第○四四二號及九十三年一月十九日（九二）長庚院法字第一四三
    二號函各一份在卷可稽。參酌被害人因前述症狀，於九十二年、九十三年二度經
    桃園縣政府認定為身心障礙中之「輕度精神病」，亦有桃園縣政府九十二年十二
    月十七日府社障字第○九二○二七二三八號函及九十三年六月十五日府社障字第
    ○九三○一二五四八一號函檢送之身心障礙者鑑定表各一份在卷可稽。綜合前開
    所述，被害人因本件車禍腦部受傷後，遺留器質性腦症候群，其語言理解力、短
    期記憶力、手部活動控制以及執行計劃能力，皆明顯低於正常水準，且依目前醫
    療水準評估，未來痊癒之可能性極低，已屬對其健康有重大難治之傷害，為刑法
    第十條第四項第六款之重傷害，應可認定。至於被告主張被害人住院期間告訴人
    曾以中藥灌食，是否係被害人前述重傷害之原因等語，惟被害人前述器質性腦症
    候群係因車禍所造成，業據長庚紀念醫院函復在卷，已如前述，被告空言推測與
    告訴人灌食中藥，尚不足採。被害人所受重傷害與被告過失行為間，復有相當因
    果關係，是本件被告過失致人受重傷害犯行，事證明確，可以認定。
  (四)被告對其於肇事後並未立即停車，而係繼續將小客車駕駛至同市○○路○段八四
    六巷內停放，其後與案外人葛蕙敏至證人林志謙擺設之鹹酥雞攤購買豆乾，並詢
    問何處有計程車可搭乘後，其後並搭乘計程車至蔡欣樺前述住處，後於同日上午
    十時五十分許至桃園縣政府警察局八德分局八德派出所投案等情，亦據其於警訊
    、偵訊及本院調查、審理時陳述在卷，核與證人林志謙於警、偵訊及蔡欣樺於偵
    訊時證述之情節相符（前開偵字卷第一○、一○七、一○八、一一九頁）。另證
    人即車禍後在現場協助處理之附近鄰居吳憶蘭、趙人安、莊英舜分別於警、偵訊
    時均證稱：案發後至現場處理完畢均未見被告在現場等語（前開偵字卷第九、一
    二、三二、三三頁）。此外，並有前述車禍現場及肇事車輛照片可稽。而本件車
    禍發生後，被告之小客車及被害人之機車均嚴重損壞，已如前述，在此情形下，
    自足生人員之傷亡，參酌被告於車禍後至證人蔡欣樺住處，告知其出車禍，蔡某
    並勸其天亮時至警方投案等情，亦據證人蔡欣樺於偵訊中證述在卷（前開偵字卷
    第一一九頁），是被告於偵、審中辯稱：不知撞到什麼，要係卸責之詞，不足採
    信。再者，被告對於其車禍發生後何以未停留現場，於警、偵訊中稱：「因驚嚇
    於是繼續往前行駛。」、「因為當時嚇壞了」等語（前開偵字卷第四、三二頁）
    ，其於本院九十一年十一月四日調查時，亦供稱：「肇事逃逸我也承認，因為當
    時我很緊張，所以沒有馬上處理。」（同日訊問筆錄第三頁），於九十二年七月
    二十六日通緝到案時供稱：「因為我被嚇到了。．．我害怕沒有停下來。」等語
    （同日訊問筆錄第三頁）。參酌被告之小客車於肇事後，其前擋風玻璃右下方嚴
    重破裂、右前保險桿、右下巴及右前葉子板嚴重損壞，右後視鏡斷裂暨其右前輪
    爆胎、輪圈外露等情，有前開小客車照片可稽（前開偵字卷第二六頁、他字卷第
    二八至三六頁），亦據證人林志謙於偵訊中證述在卷。參酌被告肇事後係將小客
    車駕駛一百多公尺外之小巷內藏匿，有前開偵字卷第二六頁照片及桃園縣政府警
    察局八德分局九十三年六月十一日德警分刑字第○九三三○○五七一一號函檢附
    之現場測量圖各一份附卷可稽。由此足證，被告肇事後害怕而逃逸，惟因小客車
    嚴重受損，尤其右前輪爆胎、輪圈外露，已無法繼續行駛，故而將車藏匿小巷內
    ，出來假藉向證人林志謙購買豆乾，查詢何處有計程車，以便脫身。被告於本院
    準備程序及審理時改稱：「我是撞到以後向前慢慢滑行，停到旁邊。我有在現場
    （賣鹹酥雞那邊）停留十幾分鐘，後來救護車就來了，我不知道怎麼辦才離開」
    或「我那時候不是故意逃走，我看到救護車來。」等語，均係卸責之詞，不足採
    信。辯護人稱：「被告無肇事逃逸之故意」等語，亦無足採。綜上所述，被告肇
    事後逃逸之犯行，亦事證明確，堪以認定。
三、核被告所為，係犯刑法第二百八十四條第一項後段之過失致重傷害罪及同法第一
    百八十五條之四之肇事逃逸罪。另「刑法第一百八十五條之四肇事致人死傷逃逸
    罪，並不以被害人為無自救能力人為必要，且在肇事致人死亡而逃逸之情形，無
    成立刑法第二百九十四條第一項遺棄罪餘地，兩相比較，刑法第一百八十五條之
    四肇事致人死傷逃逸罪之構成要件，較同法第二百九十四條第一項遺棄罪為寬，
    且前者之法定刑度係參考後者而定，立法目的似有意將駕駛動力交通工具肇事致
    人受傷而逃逸行為之處罰，以前者之規定取代後者之意，且就肇事致人死亡而逃
    逸者，亦依該罪科以刑責，俾促使駕駛人於肇事後能對被害人即時救護，以減少
    死傷。則在駕駛動力交通工具肇事，致人受傷，使陷於無自救能力而逃逸之情形
    ，該刑法第一百八十五條之四為同法第二百九十四條第一項之特別規定，而應優
    先適用」（最高法院九十一年台上字第三三六六號判決意旨參照）。公訴意旨認
    為被告前開肇事後逃逸之行為另觸犯刑法第二百九十四條第一項之遺棄罪，且與
    肇事逃逸罪有一行為觸犯數罪名之想像競合犯關係，應從一重之遺棄罪處斷，尚
    有未洽。又車禍發生後，警方人員曾依據查獲之肇事小客車之資料查知被告涉案
    ，並通知證人，即被告當時之老闆陳榮建、女友邱巧玲到派出所詢問，追查被告
    行蹤，惟被告當時行動電話關機中，無法聯絡等情，亦據其二人於警、偵訊中證
    述在卷（前開偵字卷第一三至一六頁），並有前述重大交通事故紀錄（通報）單
    在卷可稽。是本件警方於被告投案前對被告涉有前述過失致重傷害及肇事逃逸嫌
    疑，已有相當之根據，被告事後於同日上午十時五十分許始派出所投案，並非自
    首，可以認定，併此說明。被告所犯前述過失致重傷害罪與肇事逃逸罪，犯意各
    別、罪質各異，行為互殊，犯罪構成要件不同，應分論併。爰個別審酌被告之過
    失程度不輕，被害人轉彎車未讓直行車先行，亦有疏失、被害人被撞後身體多處
    受傷，一度病危，雖倖免於難，惟仍存有失憶症等輕度智障之情形，其身心顯然
    遭受極大之傷害、被告肇事後逃逸，惡性非輕，其得知警方追查後方投案、被告
    犯罪後迄今仍未能與被害人達成和解，賠償損害等一切情狀，分別量處如主文所
    示之刑，並定其應執行之刑，以資懲儆。
四、據上論斷，應依刑事訴訟法第二百九十九條第一項前段，刑法第一百八十五條之
    四、第二百八十四條第一項後段、第五十一條第五款，罰金罰鍰提高標準條例第
    一條前段，判決如主文。
本案經檢察官黃重鋼到庭執行職務。
中      華      民      國    九十三    年      七      月    二十一    日
致
                                臺灣桃園地方法院交通法庭
                                    審判長法  官  徐培元
                                          法  官  許乃文
                                          法  官  潘進順
右正本證明與原本無異。
如不服本判決，應於判決送達後十日內向本院提出上訴狀( 應附繕本 )，上訴於
臺灣高等法院。
                                          書記官   陳玉芬
中      華      民      國    九十三    年      七      月    二十二    日
附論罪科刑依據之法條：
中華民國刑法第一百八十五條之四
駕駛動力交通工具肇事，致人死傷而逃逸者，處六月以上五年以下有期徒
刑。
中華民國刑法第二百八十四條
(過失傷害罪)
因過失傷害人者，處六月以下有期徒刑、拘役或五百元以下罰金，致重傷
者，處一年以下有期徒刑、拘役或五百元以下罰金。
從事業務之人，因業務上之過失傷害人者，處一年以下有期徒刑、拘役或
一千元以下罰金，致重傷者，處三年以下有期徒刑、拘役或二千元以下罰
金。
